【裁判字號】    97,判,91
【裁判日期】    970313
【裁判案由】    證券交易法
【裁判全文】
最  高  行  政  法  院  判  決
                                     97年度判字第00091號
再 審原 告  甲○○
            乙○○
            丙○○
共      同
訴訟代理人  戊○○
再 審被 告  行政院金融監督管理委員會
代  表  人  丁○○
上列當事人間證券交易法事件，再審原告對於中華民國94年10月
20日本院94年度判字第01619號判決，提起再審之訴，本院判決
如下：
    主  文
再審之訴駁回。
再審訴訟費用由再審原告負擔。
    理  由
一、再審被告以再審原告甲○○、丙○○、乙○○與己○實業股
    份有限公司（下稱己○實業公司，董事長甲○○）、庚○椅
    業股份有限公司（下稱庚○椅業公司，法人股東己○實業公
    司，法人代表董事長甲○○）、辛○科技股份有限公司（下
    稱辛○科技公司，法人股東己○實業公司，法人代表董事長
    壬○○）及癸○國際投資股份有限公司（下稱癸○國際公司
    ，法人股東庚○公司，法人代表董事長壬○○）等人係證券
    交易法第43條之1第1項取得股份申報事項要點（下稱申報事
    項要點）所稱之共同取得人，因渠等於民國86年3月25日共
    同取得庚○股份有限公司（下稱庚○公司）股份累計達29,4
    23,546股，已超過該公司已發行股份總額10%（占庚○公司
    當時已發行股份總額130,618,600股之22.526%），惟未依同
    法第43條之1第1項前段規定於取得後10日內向再審被告申報
    取得股份之目的、資金來源及再審被告所規定應行申報之事
    項，再審被告遂依行為時同法第178條第1項第1款及第179條
    規定，以89年1月11日(89)臺財證三第00097號處分書處再審
    原告罰鍰8萬元，折合新臺幣（下同）24萬元。再審原告不
    服，提起訴願，遭決定駁回，提起行政訴訟，經原審以92年
    度訴字第01426號判決(以下稱原判決)駁回，再審原告不服
    ，又提起上訴，經本院以94年度判字第01619號判決（下稱
    原確定判決）駁回。再審原告仍不服，乃以原確定判決有行
    政訴訟法第273條第1項第1款及第2項之再審事由，提起再審
    之訴。
二、原確定判決略以：（一）原判決係以：再審被告向經濟部商
    業司調閱公司變更登記事項卡影本、再審原告乙○○及丙○
    ○於85年8月至88年6月間之成交委託買賣明細表、85年5月1
    8日至86年3月25日「庚○股票集團投資人買賣明細統計表」
    、庚○公司所提母公司及子公司短期投資內控及內稽作業流
    程說明書，綜合論證再審原告等與己○實業公司、庚○椅業
    公司、辛○科技公司、癸○國際公司之間，縱未共同集資，
    亦有共同意思聯絡之情形，另以：相關證券交易法之規定，
    就董事、監察人、經理人及持有公司股份總額超過10%之股
    東有關申報義務之課予、股票移轉自由權利之限制，適用於
    其配偶、未成年子女及利用他人名義而持有股票者，均已有
    明文規定（第22條之2第3項、第25條第3項、第157條之1第5
    項），而同法第43條之1對於所謂共同取得人，既無類似之
    明文規定，依法律之邏輯解釋原則，申報事項要點第3條第2
    款即不應予以擴張解釋等語為由，認再審被告以再審原告等
    與己○實業公司、庚○椅業公司、辛○科技公司、癸○國際
    公司之負責人間具有申報事項要點第3條第2款所規定之上開
    關係，即視為共同取得人，於法雖有未合，惟再審原告與上
    開公司有意思聯絡之共同取得關係，已如詳述，原處分及訴
    願決定關於此部分之適用，容有不當，惟結果並無不同，仍
    應予維持。足見原判決僅係適用申報事項要點第3條第1款，
    而拒絕適用申報事項要點第3條第2款，則前揭司法院釋字第
    586號解釋結論自不影響原判決之適法性，遑論其僅宣告申
    報事項要點第3條第2款應自本解釋公布之日起，至遲於屆滿
    1年時，失其效力而已。（二）原判決以申報事項要點第3條
    第1款規定由本人以信託、委託書、授權書或其他契約、協
    議、意思聯絡等方法取得股份者，為共同取得，應不違反證
    券交易法第43條之1第1項之規範目的，自得適用之。進而綜
    合相關事證，論證再審原告等與己○實業公司、庚○椅業公
    司、辛○科技公司、癸○國際公司之間，縱未共同集資，亦
    有共同意思聯絡之情形。乃從實際事證認定再審原告與其本
    人或其二親等以內親屬擔任董事長之公司有意思聯絡，共同
    取得庚○公司已發行股份總額超過10%之股份，並非適用申
    報事項要點第3條第2款規定而認定渠等為共同取得人。核其
    論理並無扞格之處，上訴意旨指摘原判決理由矛盾，容有誤
    會。（三）認定違規事實所憑之證據，並不以直接證據為限
    ，間接證據亦應包含在內，採用間接證據時，其所成立之證
    據，在直接關係上，雖僅足以證明他項事實，但由此他項事
    實，本於推理之作用足以證明待證事實者，即為合法。由於
    本人與其配偶、未成年子女及二親等以內親屬之間關係密切
    ，除非有特別情事，否則依經驗法則，渠等所主導或控制之
    公司動輒與本人或本人擔任代表人之公司取得同一家公開發
    行公司之股票，合計超過其已發行股份總額10%，應非巧合
    ，堪認係有意之安排。而是否有特殊情事，舉證責任在行為
    人，不在主管機關，故主管機關在無反證之情況下，就渠等
    所主導或控制公司所取得之股份，解為與本人或本人擔任代
    表人之公司具有意思聯絡或利用關係而算入共同取得之股份
    ，並無違背經驗法則等由，而駁回再審原告之訴。
三、經核原確定判決適用法規並無錯誤。又：（一）原確定判決
    係以原判決之判決理由認原判決僅係適用申報事項要點第3
    條第1款，而拒絕適用申報事項要點第3條第2款，且司法院
    釋字第586號解釋僅宣告申報事項要點第3條第2款應自該解
    釋公布之日(93年12月17日)起，至遲於屆滿1年時，失其效
    力而已，原處分作成時申報事項要點第3條第2款並非無效，
    再審被告據以作成原處分，要無違法。再審意旨指原確定判
    決直接迴避第2款之適用而逕予適用第1款之規定，且無視司
    法院釋字第586號解釋已闡明申報事項要點第3條第2款係違
    憲法規，避而不用而另依申報事項要點第3條第1款認有意思
    聯絡之共同取得人關係，難謂無適用法規顯有錯誤之情云云
    ，顯無可採。(二)再審原告與己○實業公司、庚○椅業公司
    、辛○科技公司、癸○國際公司之負責人間，就取得庚○公
    司股份，有無意思聯絡，係事實認定問題，與行政訴訟法第
    273條第1項第1款再審事由之「適用法規顯有錯誤」無關。
    至依行政訴訟法第136條準用民事訴訟法第277條有關舉證責
    任分配之規定，係在解決事實陷於真偽不明時之舉證責任分
    配問題(見民事訴訟法第277條之修正說明)，此即客觀舉證
    責任分配問題。原確定判決係認定原判決關於再審原告與己
    ○實業公司、庚○椅業公司、辛○科技公司、癸○國際公司
    之負責人間，就取得庚○公司股份，有共同意思聯絡之認定
    無違經驗法則或證據法則，並未認此項待證事實陷於真偽不
    明，與行政訴訟法第136條準用民事訴訟法第277條有關舉證
    責任分配之規定，顯屬無涉。再審意旨指原確定判決未依行
    政訴訟法第136條準用民事訴訟法第277條有關舉證責任分配
    之法規，擅將應由再審被告應負之舉證責任移轉予再審原告
    負擔云云，顯有誤會。(三)行政訴訟法第273條第2項「確定
    終局判決所適用之法律或命令，經司法院大法官依當事人之
    聲請解釋為牴觸憲法者，其聲請人亦得提起再審之訴」，係
    指確定終局判決所適用之法律或命令牴觸憲法之司法院解釋
    ，作成於確定終局判決之後之情形。確定終局判決所適用之
    法律或命令牴觸憲法之司法院解釋，如作成於確定終局判決
    之前，則是該確定終局判決有無同法第1項第1款「適用法規
    顯有錯誤」情事之問題。本件原確定判決作成於94年10月20
    日，司法院釋字第586號解釋在此之前已作成，顯不該當於
    行政訴訟法第273條第2項規定。(四)從而，原確定判決顯無
    再審意旨所指之行政訴訟法第273條第1項第1款及第2項規定
    之再審事由，本件再審之訴，顯無再審理由，應予駁回。
四、據上論結，本件再審之訴為顯無再審理由，依行政訴訟法第
    278條第2項、第98條第1項前段、第104條、民事訴訟法第85
    條第1項前段，判決如主文。
中    華    民    國    97    年    3     月    13    日
                    最高行政法院第三庭
                        審判長法官  黃  璽  君
                              法官  王  德  麟
                              法官  林  茂  權
                              法官  黃  本  仁
                              法官  吳  東  都
以  上  正  本  證  明  與  原  本  無  異
中    華    民    國    97    年    3     月    14    日
                              書記官  莊  俊  亨


司法院資訊處製作；財團法人民間司法改革基金會備份。
